臺灣士林地方法院刑事判決　　　　　　　95年度易字第1715號
公　訴　人　臺灣士林地方法院檢察署檢察官
被　　　告　丙○○
　　　　　　　　　　樓
　　　　　　　　　　樓
被　　　告　甲○○
被　　　告　乙○○
上列被告因傷害案件，經檢察官聲請簡易判決處刑（95年度調偵
字第100 號），本院士林簡易庭認為不宜以簡易判決處刑，簽移
由本院普通庭改依通常程序審理（95年度士簡字第1555號），本
院判決如下：
    主  文
丙○○傷害人之身體，處有期徒刑伍月，如易科罰金以銀元參佰
元即新台幣玖佰元折算壹日，減為有期徒刑貳月又拾伍日，如易
科罰金以銀元參佰元即新台幣玖佰元折算壹日。木棍貳支沒收。
甲○○傷害人之身體，處有期徒刑肆月，如易科罰金以銀元參佰
元即新台幣玖佰元折算壹日，減為有期徒刑貳月，如易科罰金以
銀元參佰元即新台幣玖佰元折算壹日。鋁製棒球棒壹支沒收。
乙○○無罪。
    事  實
一、緣丙○○於民國94年9 月11日晚上8 時許，在臺北縣汐止市
    ○○○路135 巷23號前，因丙○○停於該處之車子前後都有
    車停放，無法駛出，乃駕駛其車子後退推擠停放在後面之甲○○之車子，甲○○見狀即上前質問，丙○○竟又在甲○○
    面前，再次後退推撞甲○○車子一次，致引起甲○○不滿，
    而返身入屋內拿鋁製棒球棒1 支出來欲與之理論，丙○○見
    狀亦自其其車內取出木棍2 支，2 人相互爭吵對峙時，甲○○之父乙○○聞聲下樓查看，見狀即上前欲搶下丙○○手中
    之木棍，丙○○竟基於普通傷害之故意，持木棍毆打乙○○
    頭部，致乙○○受有左額頭挫裂傷之傷害，丙○○嗣又基於
    普通傷害之故意，接續持棍子攻擊甲○○身體，甲○○亦基
    於普通傷害之犯意，持棒球棒揮打丙○○身體，致丙○○受
    有頭皮撕裂傷（6 公分）、右眉撕裂傷（0.5 公分）、右後
    腰部挫傷（13×3 平方公分）、與雙手瘀傷等傷害，甲○○
    受有腹部挫傷、腹壁瘀血傷、右肩挫擦傷、與左中指挫擦傷
    等傷害。
二、案經丙○○、甲○○、乙○○等人訴由臺北縣政府警察局汐
    止分局報告臺灣士林地方法院檢察署檢察官偵查後聲請簡易
    判決處刑。
    理  由
壹、有罪部分
（壹）證據能力之判斷（就被告丙○○不同意作為證據部分）
一、甲○○、乙○○於警詢中關於被害經過之陳述：
    按被告以外之人於審判外之言詞或書面陳述，除法律有規定
    者外，不得作為證據，刑事訴訟法第159 條第1 項定有明文
    。是甲○○、乙○○於司法警察調查時所為被害陳述，依前
    開規定，原則上即不得作為證據。且被告丙○○就前開被告
    以外之人於警詢時之陳述，亦不同意作為證據，復查無刑事
    訴訟法第159 條之2 、第159 條之3 所列得例外作為證據之
    情形，則甲○○、乙○○於警詢時所為被害之陳述，即不得
    作為證據。
二、甲○○、乙○○於偵查中之陳述：
    依刑事訴訟法第186 條規定，證人除有不得令其具結之情形
    外，應命具結。因之未依法具結之證言，在程序上欠缺法定
    條件，難認為合法之證據資料，故同法第158 條之3 規定證
    人依法應具結而未具結者，其證言無證據能力，不得作為證
    據。此規定擔保證人據實陳述之作用，雖與同法第159 條第
    1 項，並無二致；然其係為避免司法權受虛偽證言所誤導，
    以維護司法作用正確性之立法本旨，則與證據傳聞法則主要
    在落實被告反對詰問權之行使，保障其訴訟上之防禦權，並
    符合直接審理與言詞審理原則之情形，相異其趣。是被告以
    外之人於審判外向檢察官所為供述，苟未依法具結，縱已符
    合傳聞法則之例外規定，然既因未具結而仍有誤導司法權行
    使之疑慮，自不得作為認定犯罪之證據（參見96年度台上字
    第2098號判決）。是甲○○、乙○○於偵查中所為被害經過
    之陳述，因未依法具結，即不得作為證據。
（貳）認定事實及論罪科刑
一、訊據被告丙○○、甲○○2 人均矢口否認有上揭傷害犯行，
    被告丙○○辯稱：伊沒有毆打甲○○、乙○○父子，而是被
    他們打。被告甲○○辯稱：混亂中伊有用鋁棒打丙○○手中
    的木棍，應該是丙○○他木棍反彈打到自己的頭，當時他的
    頭沒有流血，結束後伊才看到他和乙○○之頭部都有流血云
    云。
二、經查：
（一）本件丙○○、甲○○2 人之所以發生衝突，肇因於當時丙○○停於該處之車子前後都有車停放，無法駛出，乃駕駛
      其車子後退推擠停放在後面之甲○○之車子，甲○○見狀
      即上前質問，丙○○竟又在甲○○面前，再後退推撞甲○○車子一次，致引起甲○○不滿，而返身入屋內拿棒球棒
      出來欲與之理論，丙○○見狀亦自其車子內取出木棍2 支
      ，此業經被告丙○○、甲○○2 人於本院審理時，分別證
      述甚詳（見本院卷第89頁、95頁）。至於被告丙○○雖稱
      系爭木棍2 支，是伊自附近垃圾堆撿取，惟其既係自車子
      左邊駕駛座下來，係面臨馬路，何以馬路上會有垃圾堆，
      且又恰好有木棍，況依其所述，該2 支木棍，係窗框的橫
      條和直條，則此2 支棍子之硬度根本無法抵擋棒球棒攻擊
      之力道，依理，丙○○見甲○○拿棒球棒出來，如非其車
      內備有較堅硬之木棍可以與棒球棒相抗衡，理應迅速駕車
      逃離，豈有持2 支脆弱之窗框橫條與直條與之對抗之理，
      是該2 支木棍，應以甲○○所述（二支都是四角形木條，
      一樣長，約60公分、厚及寬度各約5-6 公分），係丙○○
      自車內取出為可採。（二）又被告丙○○、甲○○如何持
      棍子及棒球棒互相攻擊對方，及丙○○如何攻擊乙○○等
      情，復經證人即被害人丙○○、甲○○、乙○○分別於本
      院審理時證述甚詳（見本院卷第93頁、98頁、100 頁）。
      此外，復有財團法人康寧醫院94年9 月11日康乙診字第
      A00000 000號乙種診斷證明書、財團法人康寧醫院94年9
      月13日康甲診字第B00000000 號診斷證明書及國防大學國
      防醫學院三軍總醫院附設民眾診療服處94年9 月12日字第
      655082 號 診斷證明書3 紙附於偵查卷可稽（見偵查卷第
      14頁及未編頁數之前後2 頁），觀之其等受傷之情形，乙○○受有左額頭挫裂傷之傷勢，丙○○受有頭皮撕裂傷（
      6 公分）、右眉撕裂傷（0.5 公分）、右後腰部挫傷（13
      ×3 平方公分）、與雙手瘀傷等傷勢，甲○○受有腹部挫
      傷、腹壁瘀血傷、右肩挫擦傷、與左中指挫擦傷等傷勢，
      均受有多處之傷勢，又乙○○之左額頭挫裂傷之傷勢，至
      醫院急診時，並經醫院進行手術為傷口縫合，此亦有財團
      法人康寧醫院96年7 月16日康醫事字第329 號函及所附之
      查閱病歷專用紙附卷（見本院卷第63頁、64頁）可參，足
      證彼等傷勢均不輕，且有多處受傷，應是打鬥中所傷，而
      非是臨訟自己所捏造。（三）再參以本件之所以會發生衝
      突之原因，係丙○○先以車子後退推擠停放在後面之甲○○之車子，甲○○見狀即上前質問，丙○○竟又在甲○○
      面前，再次後退推撞甲○○車子一次，則被告丙○○挑釁
      在先，氣勢凌人，手中又持有木棍2 支，而甲○○見其車
      被丙○○故意連續撞2 次，因心中憤怒，始會返家拿棒球
      棒與丙○○理論，依當時狀況，雙方均氣在頭上，且又各
      持木棍、球棒，依常理判斷，雙方均不可能只處於挨打，
      而不為攻擊。（四）綜上所述，依本件發生互毆之原因及
      被害人之指述、傷單所載之傷勢相互以觀，本件被告丙○○、甲○○2 人均有上揭傷害之犯行，甚為明確，被告丙○○辯稱：伊沒有毆打甲○○、乙○○父子，而是被他們
      打。被告甲○○辯稱：混亂中伊有用鋁棒打丙○○手中的
      木棍，應該是丙○○他木棍反彈打到自己的頭云云，均顯
      係避重就輕卸責之詞，不足採信，被告丙○○、甲○○2
      人之犯行均堪認定。
（三）核被告丙○○、甲○○2 人所為，均係犯刑法第277 條第
      1 項之傷害罪。被告丙○○基於單一之傷害犯意，於同一
      地點在密接之時間接續毆打甲○○、乙○○2 人，係一接
      續傷害行為傷害2 人，為一行為觸犯二個傷害罪之想像競
      合犯，應從一重依傷害罪處斷。按被告行為後，刑法第2
      條法律變更適用及第33條第5 款罰金之規定、第41條易科
      罰金折算之標準之規定，已於94年1 月7 日經立法院修正
      三讀通過，總統命令公布，於95年7 月1 日施行，該第2
      條係規範行為後法律變更適用所生新舊法律比較適用之準
      據法，於新法施行後，應適用新法第2 條第1 項之規定，
      為「從舊從輕」之比較。罰金刑部分，刑法分則編各罪所
      定罰金刑之貨幣單位原為銀元，修正前刑法第33條第5 款
      規定：「罰金：1 元（銀元）以上。」，而依罰金罰鍰提
      高標準條例規定，就72年6 月26日前修正之刑法部分條文
      罰金數額提高2 至10倍，其後修正者則不提高倍數，並依
      現行法規所定貨幣單位折算新臺幣條例規定，以銀元1 元
      折算新臺幣3 元；修正後刑法第33條第5 款規定：「罰金
      ：新臺幣1000元以上，以百元計算之。」，刑法第33條第
      5 款所定罰金貨幣單位經修正為新臺幣後，刑法分則各罪
      所定罰金刑之貨幣單位亦應配合修正為新臺幣，為使刑法
      分則編各罪所定罰金之最高數額與刑法修正前趨於一致，
      乃增訂刑法施行法第1 條之1 ：「中華民國94年1 月7 日
      刑法修正施行後，刑法分則編所定罰金之貨幣單位為新臺
      幣。94年1 月7 日刑法修正時，刑法分則編未修正之條文
      定有罰金者，自94年1 月7 日刑法修正施行後，就其所定
      數額提高為30倍。但72年6 月26日至94年1 月7 日新增或
      修正之條文，就其所定數額提高為3 倍。」從而，刑法分
      則編各罪所定罰金刑之最高數額，於上開規定修正後並無
      不同，惟修正後刑法第33條第5 款所定罰金刑最低數額，
      較之修正前提高，自以修正前刑法第33條第5 款規定，較
      有利於被告。又修正前刑法第41條第1 項前段規定：「犯
      最重本刑為5 年以下有期徒刑以下之刑之罪，而受6 個月
      以下有期徒刑或拘役之宣告，因身體、教育、職業、家庭
      之關係或其他正當事由，執行顯有困難者，得以1 元以上
      3 元以下折算1 日，易科罰金。」又修正前罰金罰鍰提高
      標準條例第2 條（於95年7 月1 日修正刪除）規定，就其
      原定數額提高為100 倍折算1 日，則本件被告行為時之易
      科罰金折算標準，最高得以銀元300 元折算1 日，經折算
      為新臺幣後，應以新臺幣900 元折算為1 日。惟95年7 月
      1 日修正公布施行之刑法第41條第1 項前段則規定：「犯
      最重本刑為5 年以下有期徒刑以下之刑之罪，而受6 個月
      以下有期徒刑或拘役之宣告者，得以新臺幣1000元、2000
      元或3000元折算1 日，易科罰金。」比較修正前後之易科
      罰金折算標準，以修正前之規定，較有利於被告，則應依
      修正後刑法第2 條第1 項前段，適用修正前刑法第41條第
      1 項前段規定，定其折算標準。又新法第55條但書係科刑
      之限制，為法理之明文化，非屬法律之變更，自不生新舊
      法比較之問題，應逕行適用修正後刑法第55條之規定論以
      想像競合犯。爰審酌本件發生衝突之原因係被告丙○○挑
      釁在先，且傷害2 人，事後又未見反躬自省，毫無悔意，
      及被告丙○○、甲○○2 人之品行、智識、犯罪之手段、
      所生之危害等一切情狀，分別量處如主文所示之刑，並依
      修正前刑法第41條第1 項前段規定諭知易科罰金之折算標
      準，以資懲儆。又被告丙○○、甲○○2 人為本件犯罪之
      時間係在96年4 月24日以前，所犯之罪，合於減刑條件，
      應依中華民國96年罪犯減刑條例第2 條第1 項第3 款予以
      減輕其宣告刑二分之一，並諭知易科罰金之折算標準。又
      被告丙○○所持之木棒2 支，係自其車內取出，應為其所
      有，理由已如前述，甲○○所持棒球棒1 支則屬甲○○所
      有，亦經甲○○供述甚詳，且均係供彼等犯罪所用，又上
      開木棒2 支及棒球棒1 支業經台北縣政府警察局汐止分局
      社后派出所警員宋岱翰扣押，此亦經被告丙○○、甲○○
      2 人供述甚詳，並有該分局96年3 月1 日北警汐刑字第
      09600057 53 號函在卷可參（本院卷第47頁），雖該函稱
      該案承辦員警已退休，扣押之物未經承辦員警移交分局保
      管，惟並無證據證明系爭木棒2 支及棒球棒1 支業已滅失
      ，仍應併予宣告沒收。
貳、無罪部分
一、公訴意指另謂：被告乙○○與甲○○有共同基於傷害之犯意
    聯絡，出手毆打丙○○，因而使丙○○受有頭皮撕裂傷（6
    公分）、右眉撕裂傷（0.5 公分）、右後腰部挫傷（13×3
    平方公分）、與雙手瘀傷等傷害，因認乙○○涉有刑法第
    277條第1項之傷害罪嫌等語。
二、按犯罪事實應依證據認定之，無證據不得認定其犯罪事實，
    刑事訴訟法第154 條第2 項定有明文。又認定不利於被告之
    事實，須依積極證據，苟積極證據不足為不利於被告事實之
    認定時，即應為有利於被告之認定，更不必有何有利之證據
    ；且刑事訴訟法上所謂認定犯罪事實之積極證據，係指適合
    於被告犯罪事實之認定之積極證據而言，雖不以直接證據為
    限，間接證據亦包括在內，然而無論直接或間接證據，其為
    訴訟上之證明，須於通常一般之人均不致有所懷疑，而得確
    信其為真實之程度者，始得據為有罪之認定，倘其證明尚未
    達到此一程度，而有合理之懷疑存在時，自不能以推測或擬
    制之方法，以為有罪裁判之基礎，最高法院29年度上字第31
    05號、30年度上字第816 號、40年度台上字第86號、76年度
    台上字第4986號判例可資參照。
三、訊據被告乙○○坦承有於上揭時地因見丙○○手持2 支木棍
    ，而上前欲搶下木棍，惟堅決否認有持棍子毆打丙○○，辯
    稱：伊靠過去的時候，丙○○打伊的頭，伊頭部流血，伊要
    甲○○趕快把丙○○的木棍搶下，伊則以雙手拉住丙○○左
    手的木棍，在搶下木棍後突然有人說打電話叫警察過來，我
    們就停止了，等語。
四、經查：（一）本件被害人丙○○於本院審理時係指稱：「我
    第一下就被乙○○用從我手上搶走的短木條（沒有釘釘子）
    打頭部中心。我是被被告甲○○打到腰（約一下）、背（約
    一下）、二手手肘外側（可能加起來有十幾下）。當時我眉
    毛部位有被打到，但是傷勢已經癒合，已經看不出疤痕了。
    眉毛部位被何人打到我不知道，我是以雙手擋住棍棒。我當
    時被打的血流滿面，我的血是從頭部流下來、右眉部分只有
    一、二滴血，可能是被棍子尾巴掃到」等語（見本院卷第93
    頁）。惟本件是因丙○○停於該處之車子前後都有車停放，
    無法駛出，乃駕駛其車子後退推擠停放在後面之甲○○之車
    子，甲○○見狀即上前質問，丙○○竟又在甲○○面前，再
    次後退推撞甲○○車子一次，致引起甲○○不滿，而返身入
    屋內拿鋁製棒球棒1 支出來欲與之理論，丙○○見狀亦自其
    其車內取出木棍2 支，2 人相互爭吵對峙時，甲○○之父乙○○始聞聲下樓查看，此不唯經甲○○證述甚詳，且丙○○
    亦不否認之。按乙○○始聞聲下樓查看時並未帶任何東西，
    而當時丙○○係手持2 支木棍，且乙○○已是60歲之人，是
    否能如丙○○所述，一出手即將丙○○之棍子奪下，實不無
    疑問，而難採信。（二）又證人甲○○於本院審理時結證稱
    ：「（問：丙○○離開後他身上有無流血？）他頭上有流血
    。我猜可能是他拿棍棒要打我，我拿棒球棒（鋁製）揮擊時
    打到丙○○的棍子反彈到他的頭，因為他的頭部傷害不是鋁
    棒造成的。」、「（問：丙○○頭部的傷是否因你而起？）
    我覺得是因我而起而造成。」、「（問：你打到丙○○時，
    你爸爸做何事？）我爸爸還在搶丙○○左手邊的木棍，因為
    丙○○一直在揮舞，之後我爸爸搶他左手木棍，我搶他右手
    木棍。」、「（問：之後如何結束？）一直到搶下丙○○的
    二根木棍就結束了。」等語（見本院卷第96頁），再觀之丙○○之傷勢為頭皮撕裂傷（6 公分）、右眉撕裂傷（0.5 公
    分）、右後腰部挫傷（13×3 平方公分）、與雙手瘀傷等傷
    勢，應係是以棍子攻擊所造成，而非徒手攻擊所造成，且被
    害人丙○○亦稱「我是被被告甲○○打到腰（約一下）、背
    （約一下）、二手手肘外側（可能加起來有十幾下）。當時
    我眉毛部位有被打到，但是傷勢已經癒合，已經看不出疤痕
    了。眉毛部位被何人打到我不知道，」等語，大致與甲○○
    上開證言相符合，據此丙○○所稱其頭部之傷勢，亦應是甲○○所為。又被告乙○○一再供稱：其下樓見丙○○手持木
    棍2 支，即要其子甲○○趕快搶下丙○○手中之棍子，其亦
    趨前要搶下棍子，證人甲○○亦結證稱：「我爸爸說，搶他
    的棍子，不要再和他打了，我就把我的棒球鋁棒丟掉，用雙
    手去抓被告丙○○右手邊的木棍，」（見本院卷第98頁），
    是被告乙○○當時只是要搶下丙○○手中之棍子，並無與甲○○共同傷害丙○○之犯意聯絡，亦可認定，則被告乙○○
    辯稱：伊沒有持棍子毆打丙○○，是伊靠過去的時候，丙○○持木棍打伊的頭，伊則以雙手拉住丙○○左手的木棍，於
    搶下木棍後就停止了等語，應可採信。（三）綜上所述，公
    訴人所提之證據，尚不能據此證明被告乙○○確有傷害丙○○之犯行，此外，又查無其他積極證據足資證明被告乙○○
    有公訴人所認涉有刑法第277 條第1 項之傷害罪嫌，而使本
    院不致有所懷疑，而得確信其為真實之程度，揆諸前開說明
    ，自屬犯罪不能證明，應為無罪之諭知。
據上論斷，應依刑事訴訟法第452 條、第299 條第1 項前段、第
301 條第1 項，修正後刑法第2 條第1 項前段、刑法第277 條第
1 項、修正後刑法第55條、第38條第1 項第2 款、修正前刑法第
41條第1 項前段，刑法施行法第1 條之1 第1 項、第2 項前段，
修正前罰金罰鍰提高標準條例第2 條，現行法規所定貨幣單位折
算新台幣條例第2 條，中華民國96年罪犯減刑條例第2 條第1 項
第3 款、第7 條，判決如主文。
本案經檢察官翁偉倫到庭執行職務
中　　華　　民　　國　　96　　年　　9 　　月　　17　　日
                  刑事第一庭審判長法  官  洪英花
                                  法  官  雷雯華
                                  法  官  賴邦元
以上正本證明與原本無異。
如不服本判決，應於收受送達後10日內向本院提出上訴書狀，其
未敘述上訴之理由者並得於提起上訴後20日內向本院補提理由書
（均須按他造當事人之人數附繕本）。
                                  書記官  游育慈
中　　華　　民　　國　　96　　年　　9 　　月　　17　　日
附錄本案論罪科刑法條之依據：
中華民國刑法第277條第1項
（普通傷害罪）
傷害人之身體或健康者，處3年以下有期徒刑、拘役或1千元以下
罰金。
